臺灣高雄地方法院民事判決　　　　　　　100年度訴字第395號
原　　　告　景立資產管理有限公司
法定代理人　姜莉蓉
訴訟代理人　湯瑞科律師
被　　　告　兆豐國際商業銀行股份有限公司五福分公司
法定代理人　鄭明進
訴訟代理人　李昌明律師
上列當事人間分配表異議之訴事件，本院於民國100年6月28日言
詞辯論終結，判決如下：
      主  文
本院九十六年度執字第三六○七五號強制執行事件，於民國九十
九年十月一日所製作如附表所示之分配表，原告就次序四之執行
費所得分配之金額應更正為五,○一一,○一五元，分配比率應由
百分之四點八五變更為百分之一○○，被告就次序六之第一順位
抵押權所得分配之金額應更正為七二七, 五七八元，分配比率應
由百分之六二點一九三六變更為百分之八點二三四三，不足額三
,三四○,五四七元應變更為八,一○八,三六○元。
訴訟費用由被告負擔。
      事實及理由
一、原告主張：
（一）訴外人邱青玄曾向被告兆豐國際商業銀行股份有限公司五
      福分公司（前為交通銀行股份有限公司東高雄分行）借款
      ，後因未能清償，遂由被告聲請就邱青玄所有、坐落高雄
      市○○區○○段一小段1756地號土地及其上同段4973建號
      建物（下稱系爭房地）為強制執行，而由本院以民國（下
      同）96年度執字第36075號執行事件受理在案（下稱甲案
      ）；因邱青玄另與訴外人亞太隆剛鋼鐵股份有限公司、顏
      惠珍等人連帶積欠訴外人兆豐國際商業銀行股份有限公司
      （下稱兆豐銀行總行）債務新台幣（下同）626,376,867
      元（下稱併案債權額）未清償，原告亦聲請對亞太隆剛鋼
      鐵股份有限公司、顏惠珍、邱青玄等之廠房、機器等動產
      及系爭房地為強制執行，而由本院以96年度執字第79541
      號執行事件受理在案（下稱乙案），兆豐銀行總行並已於
      乙案中先行繳納執行費5,011,015元。嗣系爭房地於97年1
      月16日拍得價金5, 900,660元，而兆豐銀行總行又聲請將
      該乙案對債務人邱青玄之債權併至甲案執行，並經本院於
      97年3月11日發函准許。之後兆豐銀行總行將對乙案之併
      案債權全部於98年7月10日轉讓予原告，原告即於同年8
      月18日向本院具狀表示受讓債權之事實，並接續為甲案之
      執行併案債權人。惟本院於99年10月1日製作如附表所示
      之分配表（下稱系爭分配表），就伊所得分配之執行費僅
      列243,202元（次序四），其餘4,767,813元則均列為不足
      額而未受分配，原告遂向本院提出書狀聲明異議，經被告
      為反對陳述。
（二）系爭分配表就原告併案執行費所得分配之金額，於附註一
      記載參照最高法院94年台上字第777號判決意旨，以甲案
      拍定金額即5,970,660元，占乙案標的鑑價金額117,050,
      731元及甲案拍定金額之總和比例為計算基礎，而列原告
      應分配之執行費為243,202元【計算式為：〔0000000/（
      000000000 +000000 0）〕×0000000＝243202  】，顯與
      強制執行法第29條第2項所規定執行費優先於其他債權受
      償之規定相違，原告只得依強制執行法第41條第1項之規
      定，提起本訴。並聲明：系爭分配表中，原告就次序4之
      執行費所得分配之金額應更正為5,011, 015元，分配比率
      應由4.85%變更為100%；被告就次序6之第一順位抵押權所
      得分配之金額應更正為727,578元，分配比率應由62.1936
      %變更為8.2343%，不足額3,340,547元應變更為8,108,360
      元。
二、被告則以：
（一）本件兩造主要之爭點，乃在於民事執行程序中，有關併案
      執行債權人於該案所繳納之執行費，可否依強制執行法第
      29條第2項之規定，主張就本案執行之財產先受清償之爭
      議。雖原告援引數則最高法院個案判決之見解，主張併案
      執行債權人依強制執行法第28條之2第1項所繳納之執行費
      ，既係其因強制執行而支出之費用且得向債務人求償，自
      屬同法第29條第2項前段所稱之費用，得就強制執行財產
      先受清償云云……。唯本件鈞院執行處受理96年度執字第
      36075號執行事件，在97年3月11日准予96年度執字第7954
      1號執行事件併入前，原告在該96年度執字第79541號案，
      依同法第28條之2第1項所繳納之執行費，固屬發動該案實
      施強制執行不可或缺之費用，但就本案即96年度執字第
      36075號執行事件而言，則非屬該併入之本案實施強制執
      行不可或缺之費用，蓋併入之本案強制執行之發動，係由
      該本案之執行債權人依同法第28條之2第1項之規定，繳納
      執行費所發動實施強制執行，若准被併入強制執行債權人
      所繳納之執行費，可依同法第29條第2項規定，就強制執
      行之財產先受清償，是否公允，要非無爭議空間，此亦為
      另案實務判決見解，所持反對意見之理由。
（二）按「債權人因強制執行而支出之費用，得求償於債務人者
      ，得準用民事訴訟法第九十一條之規定，向執行法院聲請
      確定其數額。前項費用及其他為債權人共同利益而支出之
      費用，得求償於債務人者，得就強制執行之財產先受清償
      。」強制執行法第29條雖定有明文。唯如前所述「公平性
      」之爭議，最高法院實務判決，亦仍有異於原告所援引個
      案判決之見解，此有最高法院94年台上字第777號判決，
      其理由載：「按得求償於債務人之強制執行費用及其他為
      債權人共同利益而支出之必要費用，須該費用係為全體債
      權人之共同利益而支出，如無此項費用之支出，強制執行
      即不能開始或續行，始得就強制執行之財產先受清償。被
      上訴人繳納執行費二百四十五萬五千八百四十一元，聲請
      執行法院對甲、乙二標為假扣押執行，因該二標之執行債
      務人不同，執行債權人亦非全同，則該假扣押執行費是否
      全部為乙標之全體債權人共同利益所支出，即非無疑。況
      被上訴人上開所繳納之假扣押執行費，若全部得就乙標賣
      得價金四百二十一萬八千元先受清償，則其拍賣最低價額
      即因此而不足清償上訴人第一順位抵押權所擔保之原本三
      百十二萬元債權及強制執行之費用，依強制執行法第八十
      條之一第一項之規定，本應由執行法院將其事由通知執行
      債權人，倘執行債權人未於受通知後七日內，證明該不動
      產賣得價金有賸餘可能或指定超過該項債權及費用總額之
      拍賣最低價額，並聲明如未拍定願負擔其費用而聲請拍賣
      ，執行法院即應撤銷查封，將不動產返還債務人。茲因甲
      標與乙標同時分別拍賣，而認無拍賣最低價額不足清償優
      先債權及強制執行費用之情形，惟於乙標單獨拍定後，卻
      謂前開假扣押執行費全部得就乙標賣得價金優先受償，不
      啻變相排除上開規定之適用，難謂無損害乙標抵押債權人
      之權益。」。且該案發回更審，台灣高等法院94年度上更
      (一)字第61號判決，亦持相同見解，並於判決理由載：「
      次按強制執行法第29條『債權人因強制執行而支出之費用
      ，得求償債務人者，得準用民事訴訟法第91條之規定，向
      執行法院聲請確定其數額』『前項費用及其他為債權人共
      同利益而支出之費用，得求償於債務人者，得就強制執行
      之財產先受清償』之規定，所謂費用之優先受償，不僅優
      先於一般債權，且優先於擔保物權，蓋因此等費用係實施
      強制執行不可或缺之費用，性質上係為全體債權人之利益
      而支出之共益費用，故應較其他債權人之債權優先受償。
      本件如上所述，甲、乙標分屬不同之債務人，除被上訴人
      同時為甲乙標之債權人外，各標另有不同之併案債權人存
      在，則除被上訴人本人對於甲乙標有共同之利益外，其他
      併案債權人僅各自對甲標或乙標有利益，故被上訴人因聲
      請假扣押執行所支出之執行費用，尚難認為係對全體併案
      債權人之共同利益，自應將被上訴人所支出之執行費用區
      分為就甲標支出之執行費用（係為甲標之全體債權人之共
      同利益）、就乙標支出之執行費用（係為乙標之全體債權
      人之共同利益），被上訴人就甲標所支出之執行費用即難
      認係為乙標之全體債權人之共同利益而支出，故被上訴人
      主張依據前開規定，主張執行費就乙標拍賣所得全部優先
      受償，與前開規定顯然不符。」。本件鈞院執行處所製作
      之分配表，即依前揭判決見解，以被併案即96年度執字第
      79541號動產鑑價金額117,050,731元加上本案執行財產拍
      定金額5,970,660元，為執行債務人可供執行之總財產價
      值，再以本案拍定金額5,970,660元所占上開總財產價值
      之比例，換算原告在被併案前（即96年度執字第79541 號
      ）所繳納之執行費，可在本案分配之比例即5,970,660 ÷
      （117,050,731＋5,970,660）＝4.853351%。
（三）再者，本院執行處96年度執字第36075號依前開分配比率
      ，核計原告在另案即96年度執字第79541號執行事件所繳
      納之執行費，在本案執行可分配之金額，再製作分配表，
      確符合公平正義原則，且有前揭最高法院94年台上字第
      777 號及台灣高等法院94年度上更(一)字第61號判決見解
      可憑，既不違法，更無不當。蓋查，本件鈞院執行處受理
      96年度執字第79541號執行事件，固由原告依強制執行法
      第28  條之2第1項規定，繳納執行費所發動實施強制執行
      ，且在該案查封債務人之動產，經鑑定價值達117,050,
      731元，倘該案繼續執行拍定所得之價金，絕對足以先清
      償原告所繳納之執行費，甚至清償原告部分債權金額，但
      該案執行尚未進入拍賣程序，因本案（即鈞院執行處96年
      度執字第36075號執行事件）已先拍定債務人之財產，而
      可進入分配程序，原告旋即聲請併案執行，並以該案所持
      之執行名義，據為本案執行之執行名義參與分配，經鈞院
      執行處准予併案後，原告再撤回前開原執行之案件，此有
      原告98年10月12日撤回部分強制執行狀可稽。以保留前案
      查封債務人動產之執行，並以該案所繳納之執行費，聲請
      在本案優先受償，等執行費優先受償後，再回頭聲請執行
      原債務人之財產，此乃原告精心設計之如意算盤，但卻違
      反公平正義原則，並造成被告（係本案之抵押債權人）無
      法在本案執行，受到公平分配之結果。何況在本案執行過
      程中，經鈞院執行處多次之協調，原告曾於99  年6月7日
      出具陳述意見狀，表示：「本件分配表（更正2）所為之
      分配，如抵押債權人兆豐國際商業銀行股份有限公司五福
      分公司不再為反對之意見，則債權人景立公司亦可接受」
      。換言之，原告亦曾同意本院執行處依前揭台灣高等法院
      94年度上更(一)字第61號判決所持見解，據為本件執行費
      分配之計算方式，惟原告卻仍嗣後違反此承諾，提起本件
      分配表異議之訴，顯違反誠信原則，其請求要無理由，爰
      答辯聲明：原告之訴駁回。
三、兩造不爭執事項：
（一）如原告主張（一）所載之事實。
（二）系爭分配表就原告執行費所得分配之金額，於附註一記載
      參照最高法院94年台上字第777號判決意旨，以甲案拍定
      金額即5,970,660元，占乙案標的鑑價金額117,050,731
      元及甲案拍定金額之總和比例為計算基礎，而列原告應分
      配之執行費為243,202元【計算式為：〔0000000/（00000
      0000+0000 000）〕×0000000＝243202】。
四、本件之爭點：
    原告於乙案繳納之執行費可否依強制執行法第29條第2 項之
    規定在甲案全額受償？
五、本院之判斷：
（一）原告提起本件分配表異議之訴是否符合法定程序？
    按債權人或債務人對於分配表所載各債權人之債權或分配金
    額有不同意者，應於分配期日一日前，向執行法院提出書狀
    ，聲明異議。異議未終結者，為異議之債權人或債務人，得
    向執行法院對為反對陳述之債權人或債務人提起分配表異議
    之訴。聲明異議人未於分配期日起10日內向執行法院為前二
    項起訴之證明者，視為撤回其異議之聲明；經證明者，該債
    權應受分配之金額，應行提存。前項期間，於第40條之1有
    反對陳述之情形，自聲明異議人受通知之日起算。強制執行
    法第39條第1項、第41條第1項本文、第3項、第4項分別定有
    明文。查原告為本院甲案之強制執行事件併案執行債權人之
    一，於99年10月8日收受執行法院於99年10月1所製作系爭分
    配表，隨即於99年10月11日向本院執行處具狀對上開分配表
    聲明異議，請求更正如主文所示，併於99年11月8日收受本
    院執行處通知原告應於文到10日內提出分配表異議之訴之起
    訴證明後，即於99年11月11日向本院執行處提出起訴證明等
    情，業據本院依職權調閱上開強制執行卷宗核閱屬實，原告
    提起本件分配表異議之訴，核與前揭規定程序相符，合先敘
    明。
（二)查原告受讓前手即兆豐銀行總行於96年8月15日以本院93年
    度促字第26960號支付命令裁定，對債務人亞太公司、邱青
    玄等人之財產，聲請強制執行，由本院以96年度執字第7954
    1號（即乙案）受理在案，並於96年8月9日具狀聲請乙案對
    邱青玄部分之強制執行，併出本院甲案強制執行案件，此有
    本院乙案卷宗及原告提出本院准予併案執行之通知函在卷可
    查，足認兆豐銀行總行於系爭房地於97年1月16日拍定前，
    即已具狀聲請併案執行。本院執行處雖遲至97年3月11日始
    將債權人及併案債權人同列為兆豐銀行總行而發函通知准予
    併案執行事宜，惟分公司為總公司之分支機構，對總公司之
    送達，應生對分公司送達之效力，故理論上兆豐銀行總行聲
    請併案執行時，被告應推定經由總行通知於斯時即已知悉併
    案執行一事，因而被告於系爭房地拍定前，對於本院乙案之
    之執行費用將於併出之本院甲案優先其第一順位抵押權受償
    一事，無法諉為不知。
（三）按「債權人因強制執行而支出之費用及其他為債權人共同
    利益而支出之費用，得求償於債務人者，得就強制執行之財
    產，先受清償。」，強制執行法第29條第2項定有明文。所
    謂「費用」，指執行費及必要費用而言。債權人為強制執行
    而支出之執行費及必要費用，使執行程序得以開始及進行，
    性質上係為其他債權人之共同利益而支出，二者均屬於執行
    程序費用，亦為共益費用，為期公平，自應較其他債權優先
    受償。又上開法條所定應優先受償之執行費，不限於本案，
    其他併案或參與分配債權人依同法第28條之2第1、2項繳納
    之執行費，既係其因強制執行而支出之費用，且得向債務人
    求償，自屬同法第29條第2項前段所稱之費用，不因債權人
    聲請強制執行之先、後（前、後案）及有無效果而受影響，
    此亦有最高法院94年度台上字第1770號、95年度台上字第
    1007號判決、96年度台上字第1841號、第1856號、2451號等
    判決意旨可參。本院執行處於99年9月30日製作之系爭配表
    ，未將原告受讓前手之併案執行費5,011,015元，優先被告
    之抵押權列入分配，於法即有未合。原告請求將如附表所示
    之分配表更正如主文所示，即有理由，應予准許。
（四）被告雖辯稱依原告主張更正之分配方式，將喪失公平性、
    並舉最高法院94年度台上字第777號判決、高等法院94年度
    上更（一）字第61號判決為據。惟查，被告所舉上開案例之
    事實，與本件並不相同，並非可予一體適用。且原告於98年
    7月10日自兆豐銀行總行受讓本院93年度促字第26960號支付
    命令連帶債權之前，兆豐銀行總行即有相當時間、機會考慮
    出售上開併案債權是否將致其分公司即被告實行抵押權將會
    受有降低受償成數之不利情形，且兆豐銀行總行於96年8月9
    日聲請併案執行迄97年1月16日系爭房地由第三人拍定前，
    被告亦有長足之時間，考量有無本件執行，有無強制執行法
    第80條之1第1、2項所示無拍賣實益之情形，並可預估抵押
    債權可受償之成數為何，而決定是否撤回實行抵押權，故就
    法律保護抵押權人優先受償權之機制而言，已給予被告相當
    之保護，被告之總行未慮及出售轉讓債權可能使被告之抵押
    權減少受償成數即冒然出售債權與原告，此係被告與總行間
    內部債權控管不良之問題，與原告無關，何況一本萬利為企
    業追求獲利之目的，兩造均為營利事業，本質相同，並無孰
    為經濟上弱勢應特予保護之情況，原告事後撤回乙案對其他
    亞太隆剛鋼鐵股份有限公司等連帶債權之強制執行，係其訴
    訟自由權利之行使，尚非因此即得稱屬權利濫用，被告上開
    辯稱不足採信。又被告另辯稱原告曾同意本院執行處第2次
    更正之分配表，事後反悔，欠缺誠信云云。惟原告於陳述意
    見狀對該次分配表所為可以接受之表示，已同時敘明以被告
    未提反對意見為前提，今被告既對第2次更正之分配表表示
    反對，原告自不受上開陳述意見狀之拘束，被告辯稱原告欠
    缺誠信，亦無所據。
（五）綜上所述，原告受讓前手兆豐銀行總行於乙案執行債權，
    自亦同時受讓系爭併案執行費債權，屬強制執行法第29條第
    2項前段所稱之費用，自得就債務人邱青玄強制執行之財產
    優先於執行債權受償。本院執行處於甲案執行事件製作之系
    爭分配表，將原告受讓之前開部分執行費列為普通債權，不
    得優先受償，係有違誤，原告聲明異議，對系爭分配表提起
    分配表異議之訴，為有理由，爰依法更正如主文第1項所示
    。
（六) 本件事證已臻明確，兩造所為其他攻擊、防禦方法，於判
    決結果不生影響，爰不逐一審究，併予敘明。
六、據上論結，原告之訴為有理由，依民事訴訟法第78條，判決
    如主文。
中    華    民    國    100    年    7    月    15    日
                  民事鳳山分庭法  官  吳文婷
以上正本係照原本作成。
如對本判決上訴，須於判決送達後20日內向本院提出上訴狀。如
委任律師提起上訴者，應一併繳納上訴審裁判費。
中    華    民    國  100    年    7    月    18    日
                               書記官  梁瑜玲